【裁判字號】    95,簡上,46
【裁判日期】    951004
【裁判案由】    確認租賃關係不存在
【裁判全文】
臺灣屏東地方法院民事判決              95年度簡上字第46號
上  訴  人  福晉產業股份有限公司
                      統一編號：00000000號
兼法定代理  乙○○
人
上  訴  人  甲○○○○○○
            丙○○
                        之1
上列4人共同
訴訟代理人  孔福平 律師
被上訴人    馬來西亞商富析資產管理股份有限公司台灣分公司
                      住台北市中山區○○○路378號12樓
法定代理人  丁○○    住同上
訴訟代理人  王叡齡 律師
複代理人    陳建誌 律師
上列當事人間請求確認租賃關係不存在事件，本院於民國95年9
月25日言詞辯論終結，判決如下：
    主  文
上訴駁回。
第二審訴訟費用由上訴人負擔。
    事實及理由
一、被上訴人方面：
(一)、上訴人張嘉、張豪、張晉堂即張賓於民國85、86年間
    與第一商業銀行股份有限公司（以下稱第一銀行）訂立借貸
    契約，並以如附表所示14筆土地與2 筆建物（下稱系爭房地
    ）提供擔保設定抵押權。因被告張嘉、張豪、張晉堂即
    張賓自86年11月間起即未依約繳款，第一銀行於取得執行
    名義後，聲請本院以88年度執字第3462號實施強制執行，上
    訴人張嘉、張豪、張晉堂即張賓乃聲明異議主張就系
    爭房地與上訴人福晉產業股份有限公司（下稱福晉公司）訂
    有租賃契約，經本院民事執行處裁定駁回在案。
(二)、第一銀行已於91年11月11日將其對上訴人張嘉、張豪、
    張晉堂即張賓之債權、擔保物權及其他從屬權利一併移轉
    予被上訴人，並通知債務人。經被上訴人聲請本院以94年度
    執字第2080號強制執行上訴人張嘉、張豪、張晉堂即張
    賓所有之系爭房地，詎上訴人間主張就系爭房地訂有租賃
    契約（租賃期間自82年1 月1 日至96年12月31日），致無人
    應買，影響被上訴人之權益。
(三)、上訴人張嘉、張豪、張晉堂即張賓於借款時均簽立「
    無租賃關係之切結書」，且第一銀行聲請本院以88年度執字
    第3462號實施制執行時，拍賣條件並無租賃契約存在。上訴
    人福晉公司為家族企業，上訴人張嘉係上訴人福晉公司之
    法定代理人，上訴人張豪、張晉堂即張賓均為股東，上
    開租賃契約顯有造假之嫌，為此提起本件訴訟。原審聲明：
    確認上訴人福晉產業股份有限公司與上訴人張嘉、張豪
    、張晉堂即張賓間就系爭房地之租賃關係不存在。於本院
    聲明：上訴駁回。
二、上訴人方面：
    上訴人福晉公司係以經營養殖為業，與上訴人張嘉、張
    豪、張晉堂即張賓間就系爭房地自77年間起即有租賃關係
    ，本件之租賃期間自82年1 月1 日至96年12月31日止。其後
    上訴人張嘉、張豪、張晉堂即張賓向第一銀行貸款時
    ，基於第一銀行之要求，必書立無租賃關係之切結書始得貸
    款，上訴人張嘉、張豪、張晉堂即張賓固書立無租賃
    關係之切結書，亦不因此影響租賃關係存在之事實。另上訴
    人福晉公司自77年間起迄今，每年度營利事業所得稅結算申
    報資料均有申報租賃之金額，亦可證確有上開租賃關係。另
    上訴人張嘉為方便貸款，乃應本件抵押借款時之徵信調查
    人員即原審證人郭忠勝之要求，僅就附表所示建物編號2部
    分之建物提出租賃契約，當時上訴人福晉公司於系爭房地上
    從事養殖事業，實無可能僅就上開建物編號2 部分訂立租約
    ，原審遽為判決確認被告間就系爭房地之租賃關係不存在，
    上訴人不服，提出上訴。於本院聲明：(一)原判決廢棄；(二)被
    上訴人一審之訴訟駁回。
三、本件上訴人前向第一銀行借款，並提供系爭房地設定抵押權
    以供擔保，第一銀行於91年11月11日將其對上訴人張嘉、
    張豪、張堂即張賓之債權、擔保物權及其他從屬權利
    一併移轉予被上訴人，並經被上訴人聲請本院以94年度執字
    第2080號強制執行上訴人系爭房地等情，業據提出借據、借
    款展期約定書、土地所有權狀、土地建築改良物他項權利移
    轉變更契約書等為證（見原審卷第9 至40頁），且為兩造所
    不爭執，堪信為真正。
四、兩造爭執事項為，上訴人間就系爭房地是否存在租賃關係?
    茲審酌如下：
(一)、現今銀行實務上從事放款時，為保障己身權益，確認擔保品
    足供擔保，均有徵信部門進行調查借款人之財產狀況，並要
    求借款人簽立「無三七五減租條例租約、租賃或使用借貸關
    係」之切結書，此切結書自與是否准予核貸有關連。本件第
    一銀行於辦理上開貸款時，亦依此辦理，除告知切結書之內
    容外，另由從事徵信業務之人員至現場調查，此據證人郭瓊
    君（即第一銀行之經辦人員）證述屬實（見原審卷第177 至
    179 頁）。上訴人張嘉、張豪、張晉堂即張賓於借款
    時既簽立「無三七五減租條例租約、租賃或使用借貸關係」
    之切結書（見原審卷第41至43頁），就第一銀行之認知而言
    ，自無租賃關係之存在。
(二)、證人郭忠勝即本件第一銀行核貸之徵信人員到庭證稱其就附
    表所示14筆土地及2 筆建物曾至現場調查，被告張嘉在場
    並僅就附表所示建物編號2 部分提出租賃契約書，其餘土地
    及建物則無租賃契約存在等語（見原審卷第209 、210 頁）
    ，並提出附表所示建物編號2 部分之租賃契約書附卷足憑（
    見本院卷第214 至216 頁）。證人黃振榮（即時任第一銀行
    之副理，從事授信覆核之人員）則證稱本件放款時，徵信人
    員之報告中僅附表所示建物編號2 部分訂有租賃契約書，其
    餘則無訂定租賃契約，其於徵信報告中並加以註記等語（見
    本院卷第211 頁），並提出擔保物登記簿附卷可參（見本院
    卷第217 、218 頁）。足認本件貸款於徵信時，被告張嘉
    僅就附表所示建物編號2 部分提出租賃契約書，其餘之土地
    及建物則無租賃契約書。上訴人雖以福晉公司係從事養殖業
    ，建物暨坐落之土地、暨養殖場之土地，為共同擔保，不可
    能僅就附表所示編號2 部分建物有租賃關係等語，惟查，上
    訴人福晉公司若係就系爭房地均有租賃關係，於第一銀行為
    徵信時，既已提出上開租賃契約，且復確信系爭房地租賃關
    係之減值預估，亦足為借款之擔保，自會提出所有的租賃契
    約，實無單獨提出附表編號2 部物租賃契約，而隱藏其他租
    賃契約之理。另上訴人主張係應證人郭忠勝的要求，為方便
    貸款而僅提出附表編號2 部分之租賃契約等語，按證人郭忠
    勝既為徵信人員，負有忠實記錄、審查系爭房地是否符合貸
    款之義務，若確有租賃關係，而未為詳實的記載，顯已違反
    其職務之責，證人郭忠勝與上訴人間復無任何利害關係，實
    無甘冒背信罪之嫌，而為此要求，是上訴人主張顯屬無據。
(三)、就附表所示建物編號2 部分之租賃契約書言，證人郭忠勝提
    出之租賃契約書（見原審卷第214 至216 頁），其租賃期限
    係自82年1 月1 日至「92」年1 月1 日，而上訴人所提之租
    賃契約書（見原審卷第114 至116 頁），其租賃期限係自82
    年1 月1 日至「97」年1 月1 日，二者顯不相同。因證人郭
    忠勝提出之租賃契約書係其於83年11月28日至現場徵信時，
    上訴人張嘉所提供，應較上訴人等嗣後於強制執行程序中
    提出之租賃契約書為可信。上訴人雖辯稱租賃期係延續至97
    年屆滿，係於82年1 月1 日另立，惟查，此租賃契約書既係
    於82年所書立，若有延期之情，則於83年11月28日第一銀行
    徵信時即可提出，卻於本院審理時，始主張有延期致租賃期
    限不同，顯難採信其所述為真正。
(四)、本院民事執行處於87年7 月16日前往附表所示土地編號7、8
    、9 、13、建物編號2 之處所執行查封時，據在場之張福根
    （即上訴人張嘉、張豪、張晉堂即張賓之父）陳稱，
    上開部分土地均係上訴人張嘉所養殖，並無償借予張福根
    使用等語（見本院87年度執全字第577 號假扣押卷宗），此
    經原審依職權調取本院88年度執字第3462號強制執行卷宗核
    閱無訛。上訴人之父張福根既陳稱上開部分土地係上訴人無
    償借予其使用，顯見當時應無將上開部分土地出租予他人之
    情形。
(五)、至上訴人福晉公司所辯其自77年間起迄今，每年度營利事業
    所得稅結算申報資料均有申報租賃之金額（見原審卷第223
    至247 頁），惟上開申報租賃之金額縱然屬實，僅能得知上
    訴人福晉公司有租金之支出，亦無從遽以推斷其申報之租賃
    金額確係與上訴人張嘉、張豪、張晉堂即張賓間之租
    賃契約所給付之租金，況該租金的支出為新台幣（下同）40
    ,000 元 ，而上訴人所提出之租賃契約書於84年度租金則為
    50,000元，顯與其申報租賃金額不符，自難認此租金之支出
    ，即為上訴人福晉公司與張嘉、張豪、張晉堂即張賓
    間之租賃契約所給付之租金。
(六)、綜上，本件上訴人向第一銀行貸款時，附表所示建物編號2
    部分確訂有租賃契約外（見原審卷第214 至216 頁，租賃期
    限係自82年1 月1 日至92年1 月1 日止），其餘土地及建物
    均無訂定租賃契約，足認被告嗣後於強制執行程序中所提如
    附表所示土地及建物之租賃契約書（見原審卷第113 至124
    頁），其租賃關係顯不存在。
五、按「確認法律關係之訴，非原告有即受確認判決之法律上利
    益者，不得提起之」民事訴訟法第247 條第1 項前段分別定
    有明文。本件被上訴人係上訴人張嘉、張豪、張晉堂即
    張賓之債權人兼抵押權人，於實施強制執行拍賣時，因上
    開租賃關係存在致影響拍賣意願，顯影響被上訴人之利益，
    故上訴人間之上開租賃關係是否存在，即涉及上訴人之財產
    於強制執行時是否有人應買，被上訴人之債權是否得以滿足
    ，自屬法律關係有確認存否必要之問題，又被上訴人私法上
    之權利有受侵害之危險，而此不妥之狀態須以確認判決方式
    除去，是以被上訴人提起本件確認上訴人福晉公司與張嘉
    、張豪、張晉堂即張賓間之租賃關係不存在之訴，有即
    受確認判決之法律上利益。從而，原審判決確認上訴人福晉
    公司與張嘉、張豪、張晉堂即張賓間如附表所示土地
    及建物之租賃關係不存在，於法並無不合。上訴意旨指摘原
    判決不當，求予廢棄改判，為無理由，應予駁回。另提第一
    商業銀行東港分行函（本院卷第20、21頁），尚無從證明上
    訴人間有租賃關係，附此敘明。
六、據上論結，本件上訴為無理由，依民事訴訟法第436 條之1
    第3 項、第449 條第1 項、第78條、第85條第1 項前段，判
    決如主文。
中    華    民    國    95    年    10    月    4    日
               民事第二庭    審判長  法  官  阮世賢
                                     法  官  林孟和
                                     法  官  吳思怡
正本係照原本作成。
本判決不得上訴。
中    華    民    國    95    年    10    月    4     日
                                     書記官  王秋淑


司法院資訊處製作；財團法人民間司法改革基金會備份。
